【裁判字號】    99,消債更,2
【裁判日期】    990524
【裁判案由】    更生事件
【裁判全文】
臺灣臺南地方法院民事裁定             99年度消債更字第2號
聲  請  人  甲○○
即  債務人
上列當事人聲請消費者債務清理事件，本院裁定如下：
    主  文
債務人甲○○自民國九十九年五月二十四日十七時起開始更生程
序。
    理  由
一、按債務人不能清償債務或有不能清償之虞，且無擔保或無優
    先權之債務總額未逾新臺幣（下同）1,200萬元者，於法院
    裁定開始清算程序或宣告破產前，得向法院聲請更生。法院
    開始更生程序之裁定，應載明其年、月、日、時，並即時發
    生效力，消費者債務清理條例（下稱消債條例）第3條、第
    42條第1項、第45條第1項定有明文。又按債務人對於金融機
    構因消費借貸、自用住宅借款、信用卡或現金卡契約而負債
    務，在聲請更生或清算前，應提出債權人清冊，以書面向最
    大債權金融機構請求協商債務清償方案，並表明共同協商之
    意旨，債務人與金融機構協商成立者，不得聲請更生或清算
    ，但因不可歸責於己之事由，致履行顯有重大困難者，不在
    此限，消債條例第151條第1、5項亦定有明文。
二、本件聲請意旨略以：聲請人前於民國（下同）98年10月2日
    依消費者債務清理條例第151條規定，向最大債權金融機構
    即渣打國際商業銀行表明請求共同協商。惟合作金庫商業銀
    行、台東中小企業銀行、萬泰銀行、台新銀行，已將債權共
    約新台幣（下同）200萬元轉讓至民間資產管理公司，且目
    前聲請人已遭其中之萬榮行銷顧問股份有限公司扣薪三分之
    一，縱聲請人與渣打商業銀行達成前置協商（前置協商債務
    約65萬元），亦無法改變每月被扣薪之事實，且因98年8月
    間莫拉克風災（即八八水災）影響，致聲請人之戶籍所在地
    房屋毀損，聲請人之父母居無處所，故暫由聲請人扶養，債
    務人配偶松美雲目前無工作，然家鄉○○○路遙遙無期，聲
    請人所負擔之經濟壓力實已無法清償所有之債務，爰依消費
    者債務清理條例第3條，提出前置協商不成立證明書、財產
    及收入狀況說明書、債權人清冊、債務人清冊，聲請更生等
    語。
三、按債務人對於金融機構因消費借貸、自用住宅借款、信用卡
    或現金卡契約而負債務，在聲請更生或清算前，應提出債權
    人清冊，以書面向最大債權金融機構請求協商債務清償方案
    ，並表明共同協商之意旨，消費者債務清理條例第151條第1
    項定有明文。經查，債務人主張其曾於98年10月向最大債權
    金融機構渣打國際商業銀行申請債務協商，惟協商不成立等
    情，業據提出98年11月10日前置協商不成立通知書為證，復
    經本院依職權函詢渣打國際商業銀行，並有渣打國際商業銀
    行99年2月5日之民事陳報狀在卷可稽，自堪信債務人已與最
    大債權銀行踐行前置協商而不成立為真實。
四、經查，聲請人即債務人主張其任職臺南縣永康分局擔任二階
    二級警佐，每月薪資收入約為60,000元，目前每月平均收入
    經法院強制執行扣薪後約為40,000元，負債總額約為2,633,
    248元，均為無擔保或無優先權之債務；聲請人即債務人名
    下有2002年出廠、車牌ZL-6179之福特六和汽車1輛及坐落於
    高雄縣、門牌為高雄縣那瑪夏瑪雅村平和巷26號之一樓平房
    一棟，據債務人陳稱前開平房係高雄縣政府於約於20年前為
    統合原住民部落住所而規劃建設，土地係政府向私人徵收，
    現已無從查訪地主係何人；然債務人所有之前開汽車受莫拉
    克風災即八八水災之土石流掩埋而報廢，另，所有之前開一
    樓平房亦因莫拉克風災土石流而有受損等語，前開情節，業
    據提出債權人清冊、債務人清冊、聲請人即債務人之財產及
    收入狀況說明書、全戶戶籍謄本、臺南縣永康分局薪資薪俸
    表、前置協商不成立通知書、財政部臺灣省南區國稅局96、
    97年度綜合所得稅各類所得資料清單暨財產歸屬資料清單、
    財團法人金融聯合徵信中心當事人查詢個人資料（信用報告
    ）、高雄縣那瑪夏鄉公所災害證明書影本、汽車毀損及房屋
    遭土石流環繞照片、行政院環保署廢機動車輛回收管制聯單
    影本等件為證，並經本院依職權向高雄縣那瑪夏鄉公所函查
    債務人受災詳情，經高雄縣政府於99年3月25日之「府社助
    第0000000000號」函文函覆，此外，本院並依職權調取聲請
    人即債務人及其配偶松美雲、債務人父親潘一雄、債務人母
    親潘陳玉梅之郵政、勞、健保及集保資料、電子稅務閘門財
    產所得調件明細表、財政部臺灣省南區國稅局所得稅之申報
    資料等文件審閱，核屬相符，堪認聲請人即債務人之前開主
    張為真正。
五、本院審酌聲請人即債務人甲○○為莫拉克風災即八八水災之
    受災戶，其經法院強制執行扣薪後約仍有固定收入40,000元
    ，配偶松美雲目前則無工作，然聲請人即債務人與配偶松美
    雲育有三名未成年子女潘婉怡（85年1月3日生）、潘天昱（
    86年8月4日生）、潘正霖（90年1月8日生），此有戶籍謄本
    在卷可參。雖聲請人即債務人主張其每月生活必要支出即為
    18,500元，此外，尚需扶養三名未成年子女云云，惟依行政
    院內政部所公告98年度臺灣省低收入戶最低生活費用每人每
    月為9,829元，該生活費標準係按照政府最近一年平均每人
    消費支出（包括食品費、衣著鞋襪費、房租水電費、家居管
    理費、醫療保健費、交通通訊費、娛樂教育費及雜項支出）
    百分之60訂定，有內政部歷年最低生活費一覽表1份在卷可
    稽，是應認宜以9,829元為債務人每月之生活費用，債務人
    主張超越此範圍部分顯不足採信，況且，債務人在履行債務
    期間，須經歷經濟困苦之過程，其生活開銷理當予以節制，
    除應積極開源，努力勤奮工作以增加收入償還債務外，其生
    活更須儉樸，且適當控制其生活費用支出，以達成勉力履行
    債務，以符合公平正義及誠信原則，是認債務人每月必要生
    活費用（包含食、衣、住、行、強制性保險等）依上開標準
    以每月9,829元計算，始屬合理。又債務人與其配偶及子女
    ，夫妻同財共居，共營家庭，家人共同生活，無論在食、衣
    、住、行及其他雜項支出，因團體互相使用分散開銷之作用
    ，可節省支出，是上述政府所公布最近一年平均每人消費支
    出，其中所包括房租水電費、家居管理費、交通通訊費、娛
    樂及雜項等支出乃共享共用，自毋須每一口人均列計，是認
    每一戶家庭之消費支出，除家長外之家屬部分則應以98年度
    親屬扶養每人免稅額為82,000元即每月約6,850元方屬合理
    ；然聲請人即債務人陳報其對三名未成年子女每月實際支出
    之扶養費僅5,500元，依前開說明，準此計算，則債務人配
    偶松美雲之每月必要支出以6,850元計算，另債務人三名子
    女每月實際支出扶養費用則各以5,500元列計，因而，聲請
    人即債務人每月家庭基本生活開銷以33,179元（計算式：
    9,829＋6,850＋5,500＋5,500＋5,500＝33,179）可認為適
    當。因而，債務人每月經強制執行扣薪後之收入約為40,0
    00元，扣除其家庭最低生活費33,179元後，約餘6,821元（
    計算式：40,000－33,179＝6,821），已無法負擔最大債權
    銀行渣打國際商業銀行所要求分96期、每月清償8,414元、
    週年利率4.25％之還款協商條件，堪認聲請人即債務人確已
    達不能清償債務或有不能清償之虞之程度。
六、綜上所述，依聲請人即債務人之收入財產及必要生活支出之
    情形，已達不能清償債務或有不能清償之虞之程度，何況，
    聲請人戶籍所在地之高雄縣那瑪夏鄉為八八水災之重災區，
    本院考量聲請人一家亟需重建基金，為確保聲請人基本生活
    需求，及維持債權人間公平受償，基於債務人僅係一般消費
    者，未曾從事營業，其無擔保或無優先權之債務，在1,200
    萬元以下，且債務人曾向最大債權金融機構渣打國際商業銀
    行請求協商債務清償方案，惟協商不成立，亦未經法院裁定
    開始清算程序或宣告破產，又查無消費者債務清理條例第6
    條第3項、第8條或第46條各款所定駁回更生聲請之事由存在
    ，則債務人聲請更生，應屬有據，爰裁定如主文。
中    華    民    國    99    年    5     月    24    日
                  民事第二庭  法  官  何清池
上為正本係依原本作成。
本件不得抗告。
中    華    民    國    99    年    5     月    24    日
                              書記官  謝明達

司法院資訊處製作；財團法人民間司法改革基金會備份。
